臺灣臺中地方法院民事判決
110年度簡上字第332號
上  訴  人  林育賢  
被  上訴人  黃明俊  
訴訟代理人  徐祐偉律師
上列當事人間請求給付承攬報酬事件，上訴人對於中華民國110
年2月9日本院臺中簡易庭109年度中簡字第3641號第一審判決，
提起上訴，本院於民國111年1月7日言詞辯論終結，判決如下：
    主      文
上訴駁回。
第二審訴訟費用由上訴人負擔。
    事實及理由
一、被上訴人起訴主張：上訴人於民國106年9月間前來被上訴人
    經營之明捷機車行，要求被上訴人為其所有車牌號碼000-00
    00號重型機車（下稱系爭機車）進行改裝，雙方協議報酬為
    新臺幣（下同）30萬3,000元後，被上訴人隨即為上訴人完
    成改裝，然上訴人僅透過百虹（弘）車貸公司支付8萬元，
    其餘費用則以各種理由拖延，被上訴人認上訴人為學生，遂
    同意其分期清償。嗣被上訴人又先後應上訴人之要求，分別
    於107年8月13日及108年5、6月份間進行系爭機車之改裝工
    作，改裝費用共計19萬0,100元，然上訴人仍未支付。嗣兩
    造於108年11月14日對帳後，上訴人承認積欠共計41萬3,100
    元，然迄今仍未給付，故依承攬契約及民法第490條第1項規
    定提起本件訴訟，請求上訴人給付承攬報酬等語。
二、上訴人則以：被上訴人主張之金額離譜，應提出原廠出貨單
    據。又上訴人早已於107年底將系爭機車取回，並於109年將
    機車賣出，足見交易早已完成，被上訴人亦補開發票給上訴
    人，可見上訴人早已清償完畢等語。
三、原審判命上訴人應給付被上訴人41萬3,100元本息，及依職
    權為假執行之宣告。上訴人就其敗訴部分提起上訴，為上訴
    聲明：（一）原判決廢棄。（二）上開廢棄部分，被上訴人
    於第一審之訴及假執行之聲請均駁回。被上訴人則為答辯聲
    明：上訴駁回。
四、經本院依民事訴訟法第270條之1第1項第3款規定，整理兩造
    不爭執事項，並協議兩造簡化爭點為辯論範圍如下（見本審
    卷第70至71頁，並由本院依相關卷證為部分文字修正）：
（一）不爭執事項：
    1.上訴人曾前往被上訴人經營之明捷機車行，要求被上訴人
      為系爭機車進行改裝。
    2.上訴人於108年11月14日簽署原證1之「明捷車業施工選項
      」文件（見原審卷第21頁，下稱系爭施工選項單）給被上
      訴人。
（二）爭點：
      被上訴人以上訴人委請其改裝系爭機車為由，依承攬契約
      關係及民法第490條規定，訴請上訴人給付尾款41萬3,100
       元，及自起訴狀繕本送達翌日（即109年11月8日）起至
      清償日止，按年息5%計算之利息，有無理由？
五、本院的判斷：
（一）上訴人委託被上訴人改裝系爭機車（見不爭執事項⒈），
      嗣於108年11月14日簽署系爭施工選項單（見不爭執事項⒉
      ）。觀諸系爭施工選項單上載明系爭機車之施作項目、金
      額，另記載「百虹代80,000」，總價欄位則記載「493,10
      0－80,000元百虹＝413,100」，上訴人並於客戶簽名欄簽名
      確認，足見兩造於108年11月14日已就被上訴人改裝系爭
      機車之施工項目、各項金額及總金額均確認無誤，並註明
      上訴人已透過百虹（依本審卷第57、59頁上訴人提出之機
      車分期繳款單所載應為「百弘車業行」，下均稱百弘車業
      ）支付其中8萬元，故被上訴人主張上訴人就系爭機車之
      改裝依約本應給付其49萬3,100元，扣除上訴人向百弘車
      業貸款支付之8萬元，尚應給付41萬3,100元應屬可採。至
      上訴人雖提出手寫明細質疑並無各項目之金額云云（見本
      審卷第17頁），然該手寫明細所載項目均記載於系爭施工
      選項單上，而系爭施工選項單均已明載各項目之金額，並
      經上訴人簽名確認，此部分主張即屬無據。上訴人另爭執
      系爭施工選項單金額離譜，並要求被上訴人提出原廠出貨
      單據云云，然機車改裝除零件費用後，尚有改裝過程所生
      工資，觀諸系爭施工選項單之內容並未區分零件及工資費
      用，是其所載費用自係兩者加總，遑論尚應包括被上訴人
      之利潤，上訴人此部分主張要無可採。
（二）上訴人迄未給付剩餘報酬41萬3,100元：
　　1.請求履行債務之訴，債權人就其所主張債權發生原因之事
      實，固有舉證之責任，若債務人自認此項事實而主張該債
      權已因清償而消滅，則清償之事實，應由被告負舉證之責
      任，此觀民事訴訟法第277條之規定自明。本件上訴人既
      然主張已清償尾款41萬3,100元，自應由其舉證以實其說
      。
　　2.上訴人雖主張當初系爭機車改裝尾款業已清償完畢，並已
      將系爭機車取回，然因向被上訴人要求提出明細未果，另
      上訴人有另一輛機車亦在被上訴人處改裝，才會於取回機
      車1年後於同一日簽署系爭施工選項單及本審卷第19頁之
      另紙施工選項單云云。觀諸另紙施工選項單亦明確記載各
      施工項目、各項單價，最後記載總價205,000＋10,000－全
      代165,000＝尚欠50,000、1.16付清50,000現金等文字，將
      之與系爭施工選項單綜合觀察可知，如上訴人有清償款項
      時，兩造於簽署施工選項單上均會明確記載金額。若上訴
      人果於簽立系爭施工選項單前1年多即已經如數清償，僅
      係要求被上訴人提供明細確認，豈有不在系爭施工選項單
      上記明此事之理？故上訴人此部分主張即無可採。是上訴
      人於108年11月14日就系爭機車施作項目、金額確認後，
      由上訴人在被上訴人提供之系爭施工選項單簽名，其上既
      僅記載扣除百弘車業之8萬元，足認其承認於108年11月14
      日確實仍積欠系爭機車之改裝費用41萬3,100元，方會於
      系爭施工選項單上簽名。
　　3.按稱留置權者，謂債權人占有他人之動產，而其債權之發
      生與該動產有牽連關係，於債權已屆清償期未受清償時，
      得留置該動產之權；商人間因營業關係而占有之動產，與
      其因營業關係所生之債權，視為有前條所定之牽連關係，
      固分別為民法第928條第1項、第929條所明定。但留置權
      之規定係在保障債權人，債權人自得選擇是否主張上述權
      利，尚無從僅憑債務人即上訴人取回機車，即當然認定其
      業已清償債務。經查，上訴人於系爭施工選項單簽名確認
      1年前即已取回機車，業據前述，足見上訴人於取回系爭
      機車當時仍簽名承認積欠上述款項，本院實無從僅憑上訴
      人已取回系爭機車，即遽認其已清償債務。
　　4.上訴人雖提出百弘車業107年10至12月機車分期繳款單3張
      、久全有限公司108年4月及109年6月繳款單存摺內頁影本
      及手寫之清償明細為證（見本審卷第57至61、75、153至1
      55、161頁），然被上訴人所請求之尾款本即扣除百弘車
      業貸款部分，而久全有限公司之繳款單並無記載係給付給
      被上訴人，且依繳款單最早日期載明108年4月，可見該筆
      貸款必然早於108年4月，即在兩造簽署系爭施工選項單之
      前，然兩造既未將該筆費用列入扣除，本院更難認該筆款
      項與系爭機車之改裝尾款有關。而依上訴人提出之存摺內
      頁影本所註記之4筆款項，時間均在兩造簽立系爭施工選
      項單之前，且其中106年6月15日及9月15日共2筆6,875元
      係上訴人購買機車之貸款，與本件改裝貸款明顯無關；上
      訴人於106年6月19日「50,000育賢郵局」之明細旁以手寫
      註記現金部分，並無從以此認定上訴人確有給付給被上訴
      人；107年10月16日之5,400元則是支付給百弘車業，此部
      分早經被上訴人扣除，自不得重複列計。至上訴人手寫之
      清償明細雖另記載向廿一世紀資融股份有限公司貸款共計
      17萬5,116元，另以現金支付5萬元、3萬元及4萬元，此為
      被上訴人所否認，經本院要求上訴人提出各該貸款之相關
      資料，其僅泛稱因擔保人個資關係，貸款公司不願提供，
      本件並無相關證據請求調查（見本審卷第84、132頁），
      本院即無從為有利於上訴人之認定。
　　5.上訴人又以被上訴人漏未開立發票，經國稅局裁罰後，被
      上訴人業已補開發票，足見上訴人業已清償債務云云，並
      提出財政部中區國稅局民權稽徵所110年2月5日書函暨所
      附統一發票影本為證（見本審卷第87至88頁）。然經本院
      函詢後，該所以110年11月16日函覆略以：本案係因明捷
      機車行已有銷售勞務之情形，依「營業人開立銷售憑證時
      限表」應開立而未開立統一發票且於申報當期銷售額時亦
      未列入申報，故依加值型及非加值型營業稅法第51條第1
      項、第3款及稅捐稽徵法第44條規定裁罰等情（見本審卷
      第123至127頁），是該所係認定被上訴人於銷售勞務之時
      即應開立發票，並非認定被上訴人已收取尾款而未開立發
      票，兩者既顯有不同，本院自無從以此認定上訴人業已清
      償尾款完畢。
　　6.再依兩造以通訊軟體「LINE」對話內容所示，上訴人於10
      8年11月9日、11日、18日先後向被上訴人表示「現在差額
      是全部BR（按：系爭機車）的？」「我這兩、三天過去對
      帳，OK沒問題的話就是貸款繳錢！」「如果我們對完　明
      細我會先帶走　給我爸看過」「先辦好是怎麼？　三代（
      按：另輛機車）歸三代　BR欠你的我一樣辦貸款啊」「我
      們討論好了！三代差5萬　我先貸款跟你結掉　車弄好我
      要牽走（別拖太久）　BR的沒辦法貸款那麼多　不是不貸
      　是連貸款都沒辦法這麼多　車要整台牽去　我也沒關係
      」、「BR看要怎麼處理　比較好　我沒意見！整台收走或
      是拆回原廠給我也沒關係！」（見本審卷第103至109頁）
      ，核與另紙施工選項單上所載尚欠5萬元未付，於簽立後
      另外清償等情相符，堪信為真正。依此對話內容可知，上
      訴人取回系爭機車後最終因無力償還費用，而向被上訴人
      表示可將系爭機車取走處理，益證上訴人尚未清償尾款甚
      明。至上訴人雖主張上開對話內容均無被上訴人之回應，
      實則其父母於108年12月28日至該店當面清償債務並取回
      仍在該店改裝之機車云云，但上訴人既主動傳送訊息給被
      上訴人表示上情，不論被上訴人有無回覆，均無從認上訴
      人已清償系爭機車之改裝尾款，至上訴人所稱28日清償5
      萬元並取回仍在被上訴人改裝之機車，乃另紙施工選項單
      所載之他輛機車，與系爭機車不同，業如前述，上訴人顯
      將2輛車之維修費用予以混淆，殊無可取。
　　7.準此，上訴人未能證明業已清償系爭機車尾款41萬3,100
      元，被上訴人訴請其如數給付，自屬有據。
（三）遲延之債務，以支付金錢為標的者，債權人得請求依法定
      利率計算之遲延利息。但約定利率較高者，仍從其約定利
      率；應付利息之債務，其利率未經約定，亦無法律可據者
      ，週年利率為百分之五，民法第第233條第1項及第203條
      分別定有明文。上訴人既未依約給付上開承攬報酬，被上
      訴人請求上訴人自起訴狀繕本送達上訴人之翌日即109年1
      1月8日（見原審卷第27頁）起，按年息5%計付遲延利息，
      核無不合。
六、結論：
    綜上所述，被上訴人依承攬之法律關係，訴請上訴人給付41
    萬3,100元，及自109年11月8日起至清償日止，按年息5%計
    算之利息，核無不合，應予准許。上訴人指摘原審判決不當
    ，求予廢棄改判，為無理由，應駁回其上訴。
七、本件事證已臻明確，兩造其餘攻擊防禦方法及證據，經本院
    斟酌後，對於判決之結果不生影響，故不再逐一論列，併此
    敘明。
八、據上論結，本件上訴為無理由，依民事訴訟法第436條之1第
    3項、第449條第1項、第78條，判決如主文。
中　　華　　民　　國　　111 　年　　1 　　月　　21　　日
                  民事第五庭    審判長法  官  陳文爵
                                      法  官  李  蓓
                                      法  官  施懷閔
以上為正本係照原本作成。
本件不得上訴。
中　　華　　民　　國　　111 　年　　1 　　月　　21　　日
                                      書記官　張宏賓